臺灣高等法院民事判決  
111年度重上字第422號
上  訴  人  財政部國有財產署
法定代理人  曾國基  
訴訟代理人  郭曉蓉  
複 代理 人  吳嘉榮律師
被 上訴 人  陳國華  
訴訟代理人  蔡文燦律師
上列當事人間請求塗銷土地所有權登記事件，上訴人對於中華民
國111年3月21日臺灣士林地方法院110年度重訴字第456號第一審
判決提起上訴，本院於111年10月11日言詞辯論終結 判決如下：
    主  文
上訴駁回。
第二審訴訟費用由上訴人負擔。
    事實及理由
一、被上訴人主張：訴外人陳諒於日治時期(下同)之昭和9年1月
    8日死亡，其繼承人為訴外人陳寬、陳萬全、陳木己、陳金
    樹、陳金英、陳水土、陳惟發（下稱陳寬等7人），伊則為
    陳諒之再轉繼承人之一。陳諒於明治38年10月31日登記為00
    郡00街00底字00000000（下稱00000）之所有權人。00000於
    大正4年11月28日、大正7年11月30日、大正8年11月20日，
    依序有面積0.0170甲（0.1610甲-0.1440甲）、0.0165甲（0
    .1440甲-0.1275甲）、0.0181甲（0.1275甲-0.1094甲）之
    土地，共計0.0516甲(相當於500.477172平方公尺）成為河
    川地致削除所有權登記。00000於昭和7年4月12日又有面積0
    .0899甲（0.1094甲-0.0195甲）土地成為河川地而分割為同
    段000-1番地（下稱000-1番地）並削除所有權登記，00000
    斯時僅剩面積0.1095甲，嗣後由陳寬等7人於昭和9年6月7日
    登記為00000共有人，並於民國（下同）36年7月1日總登記
    為臺北市○○區○○○段○○○○段000地號土地（下稱000地號土地
    ）之共有人。00000上開於大正年間成為河川地、面積0.051
    6甲之部分土地，於91年間以前浮覆，經士林地政事務所(下
    稱士林地政)於91年9月18日公告浮覆，編為臺北市○○區○○段
    ○○段000地號土地(下稱系爭土地)，於91年10月8日為第一次
    登記，面積為505平方公尺，依土地法第12條第2項規定，原
    土地所有權人陳諒之所有權當然回復，然系爭土地卻於96年
    12月29日登記為中華民國所有，管理機關為上訴人，顯妨害
    陳諒之全體繼承人行使所有權，爰依民法第767條第1項中段
    、第828條第2項準用第821條規定及繼承之法律關係，請求
    上訴人將系爭土地於96年12月29日以第一次登記為原因登記
    為中華民國所有之所有權登記予以塗銷等語。原審判決被上
    訴人勝訴，上訴人不服，提起上訴。被上訴人答辯聲明求為
    判決：上訴駁回。
二、上訴人則以：系爭土地因天然變遷成為湖澤或可通運之水道
    時，依土地法第12條第1項前段規定，原所有權人之所有權
    消滅，系爭土地雖事後浮覆，但依土地法第10條第2項規定
    ，當屬國有，且仍應依「關於水道浮覆地及道路溝渠廢置地
    所有權歸屬處理原則」第1點規定辦理所有權第一次登記，
    是土地浮覆後，原所有權人僅取得回復原狀之請求權，非當
    然回復所有權。又系爭土地於79年3月6日浮覆，依民法第12
    5條規定，被上訴人上開回復所有權之請求權時效，自79年3
    月6日起算15年，迄至94年3月6日因時效完成而消滅，被上
    訴人無從請求回復所有權。再者，系爭土地於浮覆公告後，
    逾登記期限無人聲請登記，經士林地政依土地法第57條規定
    公告期滿無人異議，已於96年12月29日辦理所有權第一次登
    記為中華民國所有，即不能予以變更，是被上訴人就系爭土
    地之所有權，於96年登記為國有而失效，自無權利保護之必
    要。縱認被上訴人有系爭土地之所有權排除妨害請求權，然
    被上訴人僅繼承陳寬對陳諒就系爭土地所有權之應繼分24分
    之4，無權請求塗銷全部所有權登記等語，資為抗辯。上訴
    聲明求為判決：㈠、原判決廢棄。㈡、被上訴人於第一審之訴
    駁回。
三、兩造不爭執事項(本院卷第147至149頁)：
㈠、陳諒於明治38年10月31日登記為00000之所有權人（原審卷第
    18頁、第123頁）。
㈡、00000於大正4年11月28日、大正7年11月30日、大正8年11月2
    0日，依序因有面積0.0170甲（0.1610甲-0.1440甲）、0.01
    65甲（0.1440甲-0.1275甲）、0.0181甲（0.1275甲- 0.109
    4甲）之土地成為河川地，所有權登記被削除，此部分面積
    共計0.0516甲，相當於500.477172平方公尺（原審卷第144
    至145頁、第122至124頁、本院卷第156、264頁）。
㈢、00000於昭和7年4月12日，因再有面積0.0899甲（0.1094甲-0
    .0195甲）土地成為河川地，該部分土地分割出同段000-1番
    地，所有權人為陳諒，並於同日依河川法第2條規定處分削
    除全部，00000剩餘面積為0.1095甲（原審卷第124、144至1
    45、147、151頁）。
㈣、陳諒於昭和9年1月8日死亡，其全體繼承人為陳寬等7人，陳
    寬為被上訴人之祖父，是被上訴人為陳諒之再轉繼承人之一
    （原審卷第46至52頁）。
㈤、陳寬等7人於昭和9年6月7日，就剩餘面積0.1095甲之00000，
    以所有權相續為原因登記為共有人，再於民國36年7月1日辦
    理土地總登記為000地號土地之共有人，陳寬應有部分24分
    之4（原審卷第131至133、000頁）；嗣後於59年7月29日分
    割出臺北市○○區○○○段○○○○段00000地號土地（下稱000-1地
    號土地）。其後000、000-1地號土地合併，並於71年9月3日
    以地籍圖重測為原因，編定為臺北市○○區○○段○○段000地號
    （原審卷第146頁、第131頁；本院卷第207頁）。
㈥、前開㈢所示00000成為河川地部分土地浮覆後，經士林地政於9
    1年9月18日公告浮覆面積為505平方公尺，編為系爭土地，
    於91年10月3日公告期滿後，於91年10月8日辦理土地標示部
    登記，再於96年12月29日以第一次登記為原因登記為中華民
    國所有（原因發生日期為96年10月24日），管理機關為上訴
    人（原審卷第131頁、第26、148至163頁；本院卷第103頁）
    。
㈦、000-1番地浮覆後，經士林地政於91年9月18日公告，並編為
    臺北市○○區○○段○○段000地號土地（面積766平方公尺，下稱
    398地號土地），於91年10月8日辦理土地標示部登記，並分
    割出687地號土地（面積133平方公尺，下稱687地號土地）
    ；被上訴人及其他陳諒之再轉繼承人於93年3月12日以第一
    次登記為原因（原因發生日79年3月6日），登記為398、687
    地號土地共有人。被上訴人就398、687地號土地之應有部分
    均為45分之4（原審卷第149至150頁；本院卷第129至132頁
    ）。
㈧、系爭土地及398、687地號土地均坐落於00000上。原審卷內原
    證4之000、000-1番地地籍圖所示位置即000、000-1番地之
    位置（原審卷第124頁）。　　
四、本院得心證之理由：
㈠、系爭土地浮覆後，原所有權人之所有權是否當然回覆？
　⒈按私有土地，因天然變遷成為湖澤或可通運之水道時，其所
    有權視為消滅。前項土地回復原狀時，經原所有權人證明為
    其原有者，仍回復其所有權，土地法第12條第1項、第2項定
    有明文。而土地法第12條第1項所謂私有土地因成為公共需
    要之湖澤或可通運之水道，其所有權視為消滅，並非土地物
    理上滅失，所有權亦僅擬制消滅，當該土地回復原狀時，依
    同條第2項之規定，原土地所有人之所有權當然回復，無待
    申請地政機關核准。至同項所稱「經原所有權人證明為其原
    有」，乃行政程序申請所需之證明方法，不因之影響其實體
    上權利（最高法院103年第9次民事庭會議決議意旨參照）。
    上訴人固主張：系爭土地成為河川地，原所有權人之所有權
    消滅，依土地法第10條第2項規定，當屬國有，且仍應依「
    關於水道浮覆地及道路溝渠廢置地所有權歸屬處理原則」第
    1點規定辦理所有權第一次登記，才能回復所有權，是系爭
    土地雖浮覆，原所有權人僅取得回復原狀之請求權，非當然
    回復所有權云云，然依上開最高法院決議意旨，系爭土地成
    為河川地後，原所有權人之所有權僅生擬制消滅，於浮覆時
    當然回復，與土地法第10條第2項所定私有土地之所有權消
    滅，係指終局消滅，方成為國有土地之情形不同。且按「關
    於水道浮覆地及道路溝渠廢置地所有權歸屬處理原則」第1
    點規定：「土地補辦登記程序：未登記之水道地浮覆後及未
    登記之道路溝渠地於廢置後，當地地政機關應即依土地法規
    定程序，辦理土地所有權第一次登記。」，第2點規定：「
    已由政府給價部分，第1點規定之各類土地，如係原由地方
    政府徵收或價購者，准由地方政府辦理土地所有權第一次登
    記時，囑託登記為地方所有。」，第3點規定：「水道浮覆
    地原為私有部分：水道浮覆地原屬私有者，除已由政府徵收
    補償或給價收購（包括日據時期給價）者外，於土地回復原
    狀時，不論係天然或人為之原因，均應准由原所有權人依土
    地法第12條第2項規定申請回復其所有權。回復請求權時間
    以水道區域線公告後起算」（見原審卷第130頁），僅係規
    範水道地浮覆後應如何辦理所有權登記之程序事項，換言之
    ，水道浮覆地原為私有者，除已由政府徵收補償或給價收購
    者外，可由原所有權人依土地法第12條第2項規定申請回復
    所有權，然依上開決議意旨，原所有權人之所有權於土地浮
    覆時當然回復，非僅取得回復所有權之請求權，是原所有權
    人縱未向地政機關申請回復所有權，或有無經地政機關核准
    ，均不影響所有權之當然回復，是上訴人前開主張，自屬無
    據。
　⒉依上開三之㈠、㈡、㈥所示，陳諒於明治38年10月31日登記為00
    000所有權人，00000依序於大正4年11月28日、大正7年11月
    30日、大正8年11月20日，因有面積0.0170甲、0.0165甲、0
    .0181甲，共計0.0516甲（相當於500.477172平方公尺）成
    為河川地，所有權登記被削除（本院卷第364頁）。嗣上開
    河川地浮覆後，經士林地政於91年9月18日公告浮覆面積為5
    05平方公尺，編為系爭土地，於91年10月8日辦理土地標示
    部登記，依首開1.所示說明，00000原所有權人陳諒之所有
    權於系爭土地浮覆時當然回復。且依民法第759條規定，陳
    諒之繼承人、再轉繼承人(包括被上訴人)先後因繼承而取得
    該所有權，僅於未完成所有權登記前，不得處分而已。
　⒊上訴人雖抗辯：系爭土地於浮覆公告後，逾登記期限無人聲
    請登記，經士林地政依土地法第57條規定公告期滿無人異議
    ，已於96年12月29日辦理所有權第一次登記為中華民國所有
    ，即不能予以變更，是被上訴人就系爭土地之所有權，於96
    年登記為國有而失效，自無權利保護之必要，被上訴人不得
    再主張所有權回復云云，然系爭土地於91年間公告浮覆，原
    所有權人陳諒之所有權於浮覆時當然回復，至於事後士林地
    政於96年12月29日依土地法第55、57條及土地登記規則第72
    條、第73條、第84條規定，將系爭土地登記為國有，僅係土
    地登記簿上之記載，屬公示方式之一，並不會因此發生所有
    權歸屬變動之物權效力，被上訴人繼承陳諒就系爭土地之所
    有權仍存在，而未失效，是上訴人前開所辯，即非可採。
㈡、被上訴人得否依民法第767條第1項中段規定，請求塗銷所有
    權登記：
　⒈按所有權人對於妨害其所有權者，得請求除去之，民法第767
    條第1項中段定有明文。次按同法第821條規定，各共有人對
    於第三人，得就共有物之全部為本於所有權之請求；但回復
    共有物之請求，僅得為共有人全體之利益為之。此依同法第
    828條第2項規定，於公同共有準用之。　　
　⒉查陳諒就系爭土地之所有權當然回復，並先後由其繼承人、
    再轉繼承人(包括被上訴人)因繼承而取得所有權，業如前述
    。且按繼承人有數人時，在分割遺產前，各繼承人對於遺產
    全部為公同共有，民法第1151條定有明文，故被上訴人因繼
    承而公同共有系爭土地所有權全部。士林地政於96年12月29
    日將系爭土地登記為中華民國所有，管理機關為上訴人（上
    開三之㈣所示），該登記顯然妨害全體公同共有人行使權利
    ，被上訴人依前開1.所示規定，請求上訴人將系爭土地於96
    年12月29日以第一次登記為原因登記為中華民國所有之所有
    權登記予以塗銷，應屬有據。
　⒊上訴人雖辯稱：被上訴人就系爭土地所有權之排除妨害請求
    權，應自臺北市政府於79年3月6日以79府工養字第00000000
    號公告「社子島防潮堤加高工程堤線樁位公告圖」時，起算
    15年時效，迄至94年6月3日因時效完成而消滅，被上訴人遲
    至110年11月間始提起本件訴訟，伊得拒絕塗銷云云，然系
    爭土地係於96年12月29日登記為中華民國所有，被上訴人對
    系爭土地之所有權於斯時始遭上訴人以上開登記妨害，則被
    上訴人就系爭土地之所有權除去妨害請求權之15年消滅時效
    ，應自斯時起算15年，於111年12月29日時效完成，而被上
    訴人於110年11月29日向原審提起本件訴訟，有民事起訴狀
    上所蓋收文日期章戳為憑（原審卷12頁），顯然未罹於時效
    ，上訴人此部分主張，要無可取。
五、綜上所述，被上訴人依民法第767條第1項中段、第828條第2
    項準用第821條規定及繼承之法律關係，請求上訴人應將系
    爭土地於96年12月29日以第一次登記為原因登記為中華民國
    所有之所有權登記予以塗銷，為有理由，應予准許。原審為
    上訴人敗訴之判決，並無不合。上訴意旨指摘原判決不當，
    求予廢棄改判，為無理由，應駁回上訴。
六、本件事證已臻明確，兩造其餘之攻擊或防禦方法及所用之證
    據，經本院斟酌後，認為均不足以影響本判決之結果，爰不
    逐一論列，併此敘明。
七、據上論結，本件上訴為無理由，依民事訴訟法第449條第1項
    、第78條，判決如主文。
中　　華　　民　　國　　111 　年　　10　　月　　25　　日
                    民事第二十一庭
                        審判長法  官  翁昭蓉
                              法  官  廖珮伶
                              法  官  羅惠雯
正本係照原本作成。
如不服本判決，應於收受送達後20日內向本院提出上訴書狀，其
未表明上訴理由者，應於提出上訴後20日內向本院補提理由書狀
（均須按他造當事人之人數附繕本）。上訴時應提出委任律師或
具有律師資格之人之委任狀；委任有律師資格者，另應附具律師
資格證書及釋明委任人與受任人有民事訴訟法第466條之1第1項
但書或第2項所定關係之釋明文書影本。如委任律師提起上訴者
，應一併繳納上訴審裁判費。
中　　華　　民　　國　　111 　年　　10　　月　　25　　日
    　　　　　　　　　　　　　書記官　洪秋帆